【裁判字號】    97,重醫,1
【裁判日期】    990519
【裁判案由】    侵權行為損害賠償
【裁判全文】
臺灣宜蘭地方法院民事判決               97年度重醫字第1號
原      告  丙○○
訴訟代理人  包漢銘律師
被      告  乙○
            財團法人羅許基金會羅東博愛醫院
法定代理人  甲○○
共      同
訴訟代理人  吳振東律師
上列當事人間請求侵權行為損害賠償事件，本院於中華民國99年
5月5日言詞辯論終結，判決如下：
    主  文
原告之訴及假執行之聲請均駁回。
訴訟費用由原告負擔。
    事實及理由
一、原告主張：
（一）被告乙○為被告財團法人羅許基金會羅東博愛醫院（以下
      簡稱：羅東博愛醫院）婦產科主治醫生。民國95年10月16
      日原告因腹部疼痛前往被告羅東博愛醫院治療，經診斷結
      果為卵巢囊腫須進行手術，由主治大夫即被告乙○進行卵
      巢切除手術。被告乙○於術前未充分告知手術過程可能切
      斷輸尿管，手術進行中又疏未注意，竟將原告之輸尿管切
      斷，導致原告無法排尿，全身水腫、骨盆腔沾黏並骨盆腔
      囊腫等病變，於95年11月3 日轉診至台灣大學附設醫學院
      治療，迄今未能痊癒，且輸尿功能有終身難以治療之傷害
      。被告乙○為被告羅東博愛醫院之受雇人，其因執行職務
      上之行為不法侵害原告，致原告受有損害，爰依醫師法第
      12條之1、醫療法第92條第1項、民法第184條第1 項、第2
      項、第188條第1項、第227 條、第224條、第193條第1 項
      、第195條第1項，訴請被告羅東博愛醫院與被告乙○負連
      帶損害賠償責任，請求賠償之項目、金額如下：
    1.醫療費用及看護費：原告因被告乙○施行手術不當，致輸
      尿管斷裂，引起問質性膀胱炎，須住院持續治療，累計至
      起訴日止，共支出新臺幣（下同）309,879元。
    2.勞動能力減損：原告輸尿管斷裂，終身不能癒合，參照勞
      工保險殘障給付標準表，符合該標準表第47項「胸腹部臟
      器遺存有顯著障害，終身只能從事輕便工作。殘障等級為
      第七級。」另依據殘障等級喪失或減少勞動能力比率表，
      減損勞動能力部分為69.21％。原告為44年11月29 日出生
      ，依女性勞工強制退休年齡65歲計算，應得工作至109 年
      11月28日，則自原告受傷害日95年10月16日起算，共有14
      年之勞動時間。又原告年薪86萬元，依霍夫曼計算式扣除
      中間利息，再乘以喪失勞動比例，原告得請求之金額為6,
      192,156元（86萬×10.4094×0.6917）。
    3.原告經此傷害，輸尿管終身不能癒合，而引起問質性膀胱
      炎，除經常頻尿不能長久工作外，更終生須接受治療，精
      神受有極大劇痛，請求被告連帶賠償精神慰撫金120 萬元
      。
（二）被告因違反醫師法第12條之1、醫療法第92條第l項規定，
      屬民法第184條第2項之違反保護他人之法律，致原告受有
      損害，是應由被告證明其行為無過失，否則難以免除其賠
      償責任。又醫師或醫院係提供特殊之醫療技能、知識、技
      術與病患訂立契約，其契約性質係屬委任契約或近似於委
      任契約之非典型契約。原告因腹痛至被告羅東博愛醫院治
      療，並由被告乙○醫師診治，原告與被告羅東博愛醫院間
      應成立醫療契約。被告較諸一般無醫學知識之病患，對於
      醫療知識及臨床醫療實務操作，具有相當之瞭解與熟稔，
      基於證據距離、危險控制領域等理論，應由被告就其醫療
      給付不具可歸責事由負舉證之責。綜上，本件無論依侵權
      行為法律關係或債務不履行法律關係，均應由被告就其無
      過失或具不可歸責事由負舉證證明之責。
（三）手術為侵入性醫療行為，該當民法第184條第1項前段之構
      成要件，應屬違法，是醫師應遵守醫療法第63條第l 項規
      定，於施行手術前除得到病患之同意外，並應說明手術原
      因、成功機率及可能之危險，始得阻卻其行為之違法性。
      病患同意之前提係以醫師之充分說明為必要，醫師未善盡
      說明之責，即不生同意之效力，若僅令病人或其家屬在印
      有說明事項之同意書上簽名，尚難認已盡說明義務。本件
      原告僅在手術同意書上簽名，而被告乙○並未就可能有切
      斷輸尿管之風險，甚或於切斷輸尿管後20天仍未知原告腹
      部腫大之原因，因此自難因原告已於手術同意書上簽名而
      阻卻其違法性等語。並聲明：1.被告等應給付原告7,702,
      035元及自起訴狀繕本送達翌日起至清償日止，按年息5％
      計算之利息。2.願供擔保，請准宣告假執行。
二、被告則以：
（一）原告自95年4月25 日起，多次至被告羅東博愛醫院婦產科
      就診，經被告乙○診斷其為卵巢囊腫破裂，需進行卵巢切
      除手術。原告指定被告乙○為其開刀，被告乙○於手術前
      已詳細告知原告有關手術之風險，甚至有死亡可能。原告
      於完全明瞭情形下，表示願意接受手術，於95年10月16日
      親自簽署手術同意書後，由被告乙○為其手術。因一般人
      之輸尿管與卵巢不會有沾黏情形，故被告乙○為原告進行
      卵巢囊腫摘取時，係按一般手術基本原理，盡其注意義務
      ，為原告切除卵巢症灶，實無法查知原告之卵巢後面有輸
      尿管沾黏情形，於進行切除卵巢手術時，將有沾黏之部分
      輸尿管切除，導致漏洞之情形發生，且當時所摘除之卵巢
      等標本均沾有血色，亦無法分辨，而於檢查無異常出血情
      形後，將傷口縫合。嗣原告於術後有腹痛症狀，被告乙○
      依一般醫療常規，為原告安排檢查及其他科醫師會診，於
      查出有輸尿管損傷情形後，即積極為原告採取必要之醫療
      措施，並安排轉診至台大醫院作輸尿管損傷修復手術。又
      原告因有糖尿病病史，其傷口癒合能力較一般人為差，致
      其輸尿管傷口不易癒合。被告乙○於原告就診時，已依其
      病情，採取必要且適當之醫療措施，並無任何疏失。
（二）依婦科之臨床案例，醫師為患者進行婦科手術時傷及輸尿
      管，為該類手術已知之風險，實非執行手術之醫師得預先
      防範者，在現今醫學上，此手術之風險仍無法達到完全防
      範之程度。原告為有糖尿病史併卵巢囊腫之患者，其骨盆
      腔之解剖構造與一般正常婦女不同，被告乙○為其摘除卵
      巢病灶手術時，雖已謹慎小心地以手術鉗將病灶與其附近
      血管夾離，但其輸尿管部分卻沾黏在卵巢病灶後面，非被
      告乙○於手術時所能查知，因而被告乙○於執行病灶割除
      動作時，傷及原告之輸尿管，屬可容許之風險。且行政院
      衛生署鑑定意見亦指出，被告乙○所為之醫療措施合乎一
      般醫療常規，尚未發現有疏失之處，此業經地檢署為不起
      訴處分認定在案。
（三）被告乙○為原告施作手術前，曾告知原告有關手術原因、
      風險及其成功機率等事項。原告於完全瞭解後，始簽署手
      術同意書，表示同意接受手術，是被告乙○已依醫師法第
      12條之1及醫療法第63條第1項、第92條第1 項規定，盡其
      醫療上之告知義務。綜上，被告乙○就原告就診期間所採
      行之醫療措施，並無過失或可歸責事由，無侵權行為或債
      務不履行責任，從而被告羅東博愛醫院亦無與被告乙○負
      連帶損害賠償責任之理。估不論原告是否有損害賠償請求
      權，其請求之金額亦不合理，分述如下：
    1.醫療費、看護費部分：原告未提出支出憑證，此部分請求
      自屬無據。
    2.減少勞動力部分：原告未提出醫師出具之殘障鑑定書、醫
      療評估報告、薪資證明等資料，故此部分請求亦非可採。
      且原告經臺大醫院治療後其輸尿管受損情形已恢復正常功
      能，足見原告已無因輸尿管斷裂，終生不能癒合之情，其
      請求減少勞動力之損失，即乏依據。
    3.精神慰撫金部分：被告為原告診療過程中，已竭盡其職責
      及專業經驗，並依原告當時之病情給予適當之治療措施，
      被告之診療並無過失可言，原告請求被告連帶賠償精神慰
      撫金120萬元，亦無可取等語，資為抗辯。並聲明：（1）
      原告之訴及假執行之聲請駁回。（2） 如受不利判決，請
      准供擔保免為假執行。
三、兩造不爭執之事實：被告乙○為被告羅東博愛醫院婦產科醫
    生。原告於95年10月16日因腹部疼痛前往被告羅東博愛醫院
    治療，經診斷為卵巢囊腫破裂，由被告乙○進行手術，術後
    發現原告之輸尿管受有傷害，此為兩造所不爭執，復有行政
    院衛生署醫事審議委員會0000000 號鑑定書可資參照，堪認
    此部分事實為真。
四、得心證之理由：本件爭點在於：（一）被告乙○之醫療行為
    有無過失或可歸責事由？（二）被告乙○是否違反告知義務
    ？（三）原告請求被告負連帶損害賠償責任，有無理由？茲
    說明本院見解如下：
（一）原告主張：被告乙○疏未注意，於手術過程中將原告之輸
      尿管切斷云云，被告則否認之。經臺灣宜蘭地方法院檢察
      署檢察官函請行政院衛生署醫事審議委員會，就被告乙○
      於95年10月16日為原告進行手術之過程、方法是否妥適、
      有無過失及因果關係等進行鑑定，鑑定結果認為：「一般
      急性腹痛，疑有卵巢囊腫破裂內出血或腹膜炎併發敗血症
      之現象時，依一般醫療常規，皆須做剖腹探查，始能得知
      是否為嚴重內出血或腹膜炎。又施行骨盆腔手術後之病人
      ，尤其是切除子宮後又有沾黏之婦女，其骨盆腔解剖構造
      ，與一般正常婦女不同，其輸尿管損傷之機會為 0.4％～
      1.5％ ，此為可容許之風險，故端賴醫師於術前告知。從
      手術說明書得知，乙○醫師確已在術前告知手術之風險性
      ，再加上病人有糖尿病，在傷口癒合方面一般都比正常人
      為差，更易使輸尿管不易癒合，故才會有術後需接合之情
      況。綜合以上分析，在緊急狀況下，實行剖腹探查以確保
      生命安全是有其必要性，而在糖尿病併有骨盆腔手術之病
      人，輸尿管損傷是可容許之風險，故陳醫師所行之醫療行
      為，合乎一般醫療常規，尚未發現有疏失之處。」有行政
      院衛生署醫事審議委員會0000000 號鑑定書在卷可稽。原
      告雖再稱：原告之輸尿管係於手術過程中遭切斷，而非僅
      為損傷，又輸尿管損傷之機率僅為0.4％～1.5％，何以發
      生於本件手術過程中云云，然輸尿管源於腎臟，行經骨盆
      腔至膀胱，因此一般進行骨盆腔手術時會有輸尿管損傷之
      風險，依據被告羅東博愛醫院及國立臺灣大學醫學院附設
      醫院病歷資料，原告已是第3 次接受骨盆腔手術，於本次
      手術時發現有嚴重骨盆腔沾黏，而嚴重骨盆腔沾黏會改變
      骨盆腔之解剖構造，使進行骨盆腔手術更為困難，依Tele
      nde's Operative Gynecology第l0版960 頁，骨盆腔沾黏
      婦女接受骨盆腔手術，發生輸尿管損傷之機率為1.79％，
      較一般正常婦女接受骨盆腔手術，發生輸尿管損傷之機率
      0.4～1.5％為高，因此，原告接受骨盆腔手術，發生輸尿
      管損傷之機率較高，又原告腹部電腦斷層發現有左側腎水
      腫，根據臨床經驗，此乃因輸尿管損傷，造成輸尿管狹窄
      、輸尿管口徑縮小，使尿液流通受限制所致；若為輸尿管
      「切斷」，則腎臟內尿液會流至腹腔，較不會形成腎水腫
      ，且原告腹部電腦斷層亦發現無腹腔內異常滲尿，因此，
      原告之受傷情形為輸尿管損傷，而非輸尿管切斷，以上有
      行政院衛生署醫事審議委員會0000000號鑑定書附卷可考
      ，難認被告有醫療疏失之情，是原告此部分主張應無理由
      。
（二）按醫療機構診治病人時，應向病人或其法定代理人、配偶
      、親屬或關係人告知其病情、治療方針、處置、用藥、預
      後情形及可能之不良反應，醫療法第81條定有明文。依此
      ，醫師負有說明義務，裨益病患獲得充分資訊後，對於醫
      療方式有選擇之自主空間。倘無多種醫療方式可供選擇，
      或僅有特定之治療方式，依一般理性之人所應有之判斷能
      力，無論醫師告知與否，皆不致影響其選擇治療與否及治
      療方式者，縱醫師未為告知，或告知有瑕疵、缺漏，尚難
      認與上開條文意旨悖離。查原告主張：被告乙○於術前未
      充分告知手術過程有切斷輸尿管之可能等語，被告乙○亦
      自承稱：因一般人之輸尿管與卵巢不會有沾黏情形，故為
      原告進行卵巢囊腫摘取時，係按一般手術基本原理，盡其
      注意義務，實無法查知原告之卵巢後面有輸尿管沾黏情形
      等語，是被告乙○於手術進行中尚且未能注意病患輸尿管
      之情況，則其於術前似無可能就此詳為告知，原告此部分
      主張尚非無據。惟原告係因急性腹痛就診，在一般急性腹
      痛，疑有卵巢囊腫破裂內出血或腹膜炎併發敗血症之現象
      時，依一般醫療常規，皆須做剖腹探查，始能得知是否為
      嚴重內出血或腹膜炎，在緊急情況下，實行剖腹探查以確
      保生命安全其必要性，此有行政院衛生署醫事審議委員會
      0000000 號鑑定書附卷可考，是依一般理性之人所應有判
      斷能力，應不致因知否手術可能會造成輸尿管損傷等後遺
      症而影響其接受手術與否，是亦不能以被告乙○未對術後
      有造成輸尿管損傷之風險乙情為說明或說明不完全，遽認
      其未踐行說明義務，損害原告之自主決定權限，原告前揭
      主張，應無可採。
（三）被告乙○對原告所為之醫療行為，並無不當，亦無違反法
      律規定，應無過失及可歸責事由，已詳如前述，是原告依
      民法第188條第1項及第224 條規定，請求被告羅東博愛醫
      院與被告乙○連帶負損害賠償責任，即為無理由。
五、綜上，原告之訴為無理由，應予駁回，其假執行之聲請亦失
    所附麗，應併予駁回。
六、本件事證已臻明確，兩造其餘主張、陳述及攻擊、防禦方法
    ，核與判決結果不生影響，爰不一一論述，併此敘明。
七、訴訟費用負擔之依據：民事訴訟法第78條。
中    華    民    國    99    年    5     月    19    日
                  臺灣宜蘭地方法院民事庭
                          法  官  楊坤樵
正本係照原本作成。
如不服本判決，應於判決送達後20日內提出上訴狀（須附繕本）
。
中    華    民    國    99    年    5     月    20    日
                          書記官  林慶生

司法院資訊處製作；財團法人民間司法改革基金會備份。
